臺灣臺中地方法院民事判決
110年度小字第3號
原      告  張文芳  
被      告  許雪英  
訴訟代理人  莊以平  
上列當事人間請求損害賠償事件，本院於民國110年10月18日言
詞辯論終結，判決如下：
    主    文
原告之訴及假執行之聲請均駁回。
訴訟費用新臺幣1,000元由原告負擔。
    事實及理由
一、按訴狀送達後，原告不得將原訴變更或追加他訴，但請求之
    基礎事實同一者，不在此限，民事訴訟法第255條第1項第2
    款定有明文。又民事訴訟法第436條之8第1項規定：「關於
    請求給付金錢或其他代替物或有價證券之訴訟，其標的金額
    或價額在新臺幣(下同)十萬元以下者，適用本章所定之小額
    程序。」。本件原告起訴時原請求：「⒈被告應禁止其廚房
    排油煙口排放之異味、PM2.5(細懸浮微粒）侵入原告1樓及
    地下室」（見本院卷第13頁）。嗣於訴訟進行中，於民國10
    9年11月30日具狀變更聲明為：被告應給付原告精神慰撫金1
    0萬元（見本院卷第125頁），核屬訴之變更，因原告原聲明
    請求之訴訟資料，得於後請求之訴訟相互援用，屬請求之基
    礎事實同一，與前開規定相符，應予准許，且因原告請求被
    告賠償金額低於100,000元，依前揭民事訴訟法第436條之8
    第1項規定，本件訴訟應適用小額程序審理，方為適法，合
    先敘明。
二、原告主張：
　㈠緣105年5月被告拆除廚房內牆並將廚房違建到外牆，原告在
    施工前已向被表達不得在原告屋後移置排油煙口(管)，然被
    告卻罔顧原告屋內可能遭受污染氣體之影響，而將其廚房排
    油煙口位置設置距原告後牆不到10餘公分處，其排放汙染物
    因通風不良及煙囪、擴散效應而飄至原告家內。臺中市環保
    局於106年6月29日進行煎魚之周界異味檢測，採様時間2分
    鐘，依環保署標準，汙染物濃度值應小於10，檢測結果汙染
    物濃度值為62。檢測後，原告必須經常緊密1樓後陽台門窗
    ，導致原告1樓室內無法有效通風，並造成1樓後陽台的閒置
    ，當原告打開1樓後陽台的窗户，被告使用其廚房排油煙機
    或被告半夜烤麵包、煮臭豆腐、咖哩等異味即會擴散致原告
    家，致使家人被臭醒，亦造成原告睡眠障礙，是爰依民法第
    195條侵權行為法律關係之規定，請求被告損害賠償。
　㈡訴之聲明：⒈被告應給付原告精神慰撫金10萬元。⒉原告願供
    擔保，請准宣告假執行
三、被告抗辯：
　㈠兩造房屋為屋後背對背相望之狀況，屋後均有增建，兩造屋
    後間隔僅約30公分。坐落基地位處鄉村區，原告房屋為社區
    集合式住宅，為地下一層、地上三層房屋，一樓屋後有增建
    一層樓採光罩之後陽台，後陽台有施作鐵窗，但非密閉之窗
    戶，被告房屋一樓牆外排油煙口之位置約在原告房屋一樓後
    陽台之中間，高度自一樓地面往上大約高170公分至200公分
    ，排油煙口向下，並非正朝向原告房屋1樓後陽台或採光罩
    排放。被告排油煙口設置情形與臺中市環保局於106年6月29
    日現場鑑定時一致，依當日臺中市環保局檢測報告中之異味
    污染物官能測定原始數據紀錄，此測定安排10位嗅覺判定人
    員，在試驗過程中均無中途離開，報告結果一致說明檢驗均
    屬合格範圍。被告房屋僅被告夫妻及2位小孩自住，平日工
    作繁忙甚少在家開火，也未供餐飲等商業使用，被告房屋排
    油煙口所用排氣管之形式、口徑大小及安裝位置，均與我國
    一般家庭標準所用者相同，且安裝排油煙口為我國社會上一
    般家庭排放居家烹飪油煙氣體之常見設備，且日常烹飪並未
    逾越一般正常家庭之範圍內，實際產生之油煙氣體，衡情應
    屬微小，依民法第793條但書規定，其侵入應屬輕微，或認
    按兩造土地形狀、地方習慣，應屬相當，故被告房屋排油煙
    口之排放狀況皆屬合理範圍內，原告配偶先前也曾對被告起
    訴，經判決駁回確定，應有既判力。並聲明：原告之訴駁回
    。
四、法院之判斷：
　㈠原告主張被告拆除廚房內牆並將廚房違建到外牆，而將其廚
    房排油煙口位置設置距原告後牆不到10餘公分處之事實，業
    據原告提出兩造屋後相鄰之現場照片為證（見本院卷第19-2
    1頁），亦與被告所述相同（見本院卷第65頁），勘信為真
    實。
　㈡按不法侵害他人之身體、健康、名譽、自由、信用、隱私、
    貞操，或不法侵害其他人格法益而情節重大者，被害人雖非
    財產上之損害，亦得請求賠償相當之金額。民法第195條第1
    項前段定有明文。而損害賠償之債，以有損害之發生及有責
    任原因之事實，並二者之間，有相當因果關係為成立要件(
    參見最高法院48年台上字第481號民事判例意旨)。次按當事
    人主張有利於己之事實者，就其事實有舉證之責任，為民事
    訴訟法第277 條前段所明定。民事訴訟如係由原告主張權利
    者，應先由原告負舉證之責，若原告先不能舉證，以證實自
    己主張之事實為真實，則被告就其抗辯事實即令不能舉證，
    或其所舉證據尚有疵累，亦應駁回原告之請求，最高法院亦
    著有17年上字第917號判例可參。經查：
  ⒈原告主張被告廚房排油煙口位置設置距離原告後牆不到10餘
    公分處，其排放汙染物因通風不良及煙囪、擴散效應而飄至
    原告家內，經臺中市環保局於106年6月29日進行煎魚之周界
    異味檢測，採様時間為2分鐘，依環保署標準，異味汙染物
    濃度值應小於10，惟檢測結果異味汙染物濃度值為62有超出
    標準等情。業據其提出臺中市環保局會同建利環保顧問股份
    有限公司進行之「周界異味檢測」紀錄表、結果摘要及其現
    場採樣時照片、1樓後陽台照片、109年1月6日至109年5月24
    日被告使用排油煙機錄音或錄影之光碟、霧峰澄清醫院乙種
    診斷證明書等件為證（見本院卷第23-35頁、第129-131頁及
    證物袋），已可認定。
  ⒉被告抗辯：原告配偶先前也曾對被告起訴，經判決駁回確定
    ，應有既判力等語。查原告配偶林宜慧前曾對被告起訴，依
    民法第767條、第793條本文規定，請求被告遷移設置排油煙
    管（另請求被告賠償5,950元之採光罩修復費用部分與本件
    無關），經本院臺中簡易庭106年度中簡字第2656號判決駁
    回。原告配偶林宜慧上訴後變更聲明請求：被告排油煙口排
    放之異味（油煙、臭氣、瓦斯）氣體，禁止侵入其一樓後陽
    台及其採光罩上空，並追加侵權行為之請求權基礎，請求被
    告給付精神慰撫金300,000元。經本院以107年度簡上字第95
    號判決駁回其變更及追加之訴確定。而本件為原告與被告間
    之訴訟，當事人與上開前案不同，即無既判力所及之問題，
    先予敘明。
  ⒊查兩造房屋土地所坐落地區非屬工業區或農業區，為鄉村區
    ，依固定污染源空氣污染物排放標準周界標準為10。於前案
    中經本院囑託鑑定，臺中市政府環境保護局委託建利環保顧
    問股份有限公司執行「周界異味檢測」，於106年6月29日於
    原告房屋後方陽台之半開放空間，於距離被告屋後排煙機口
    排放口1.5公尺採樣，採樣當時為無風狀態，於當日上午9時
    35分開始採樣，至9時37分結束採樣，本次異味污染物採樣
    時，被告配合原告要求進行煎魚之烹飪行為。本次採樣結果
    ，異味污染物實測值為62，超過固定污染物排放標準值10，
    有臺中市政府環境保護局106年8月28日中市環空字第106009
    2666號函及檢附之現場鑑定時照片、固定污染源空氣污染物
    排放標準及附表、固定污染源空氣污染源排放檢測報告在卷
    可稽（見本院106年度中簡字第2656號卷【下稱中簡卷】一
    第74-130頁）。足認被告一樓廚房後方有排油煙口，雖開口
    朝下，非直接往原告屋後排放（見中簡卷一第76頁；卷二第
    34頁），惟因該排油煙口設置位置，大約在原告一樓後陽台
    中間，高度從原業告一樓地面算，大約一米7至兩米高度，
    加上兩造屋後僅距離30公分，空氣流通不佳，參以被告目前
    一樓屋後牆外排油煙口的設置情形（無裝設連通管往下導向
    地面），與臺中市環境保護局106年6月29日現場鑑定時之設
    置情形一樣，被告若為烹飪煎魚或其他油煙異味明顯之烹飪
    行為，可能超出固定污染源排放標準，故確有可能對原告住
    家安寧造成侵害。雖前案二審判決駁回原告配偶之訴，但前
    案二審判決認為「本件鑑定採樣時，被上訴人（即本案被告
    ）房屋排油煙口尚未加裝連通管(見原審卷一第76頁），而
    被上訴人現已經將之以連通管串接往下至地面，而將煙氣導
    向地面排放，足徵被上訴人於事後確已經積極改善排煙效能
    、減緩煙氣、異味四散飄逸，上開鑑定報告自已不足反應兩
    造房屋現今之相鄰情況，當不適宜用以證明被上訴人日常之
    烹飪行為，以及上訴人（即本案原告配偶）房屋是否有無遭
    異味侵入之情況，上訴人援此為證，即有誤會。」，認定之
    基礎是排油煙口有裝設連通管往下導向地面的狀況。但被告
    在本院言詞辯論中自認目向下的管子已經拆下等語（見本院
    卷第122頁）。故現在被告排油煙口的設置情形為無裝設連
    通管往下導向地面，與前案二審判決認定之基礎事實不同，
    則前案二審判決不影響本案之認定。
  ⒋被告烹飪行為排放油煙雖可能影響原告居住安寧，然依首開
    法條規定，侵害其他人格法益必須達到「情節重大」之程度
    ，方得請求賠償。依上開原告所提出被告使用排油煙機而感
    到有異味之紀錄（見本院卷第15頁起訴狀所載），被告烹飪
    之時間間隔及次數約莫相隔2-5天，但也有相差8天、15天甚
    至1個月以上者，時間大多為早、晚，故被告並未每天煮飯
    ，其日常烹飪習慣並未逾越一般正常家庭之烹飪頻率及必要
    ，且依被告所述，其房屋僅供被告夫妻及其2位小孩自住，
    平日工作繁忙甚少在家開火，也未供餐飲等商業使用，核與
    現今小家庭夫妻之生活型態相符，應可採信。而且一般家庭
    也不會每次煮飯都是煎魚這種油煙味明顯的菜餚，未必每次
    烹飪都會達到超出固定污染源排放標準的程度。再考慮原告
    煮飯之頻率為數日甚至十餘日一次，原告主張其住居安寧遭
    侵害情節重大，證明尚有不足。
　⒌原告另主張其因被告排放之異味氣體影響其睡眠，導致睡眠
    障礙。然原告所提霧峰澄清醫院109年11月20日診斷證明書
    雖載原告有睡眠障礙（見本院卷第129-131頁），然依該院1
    10年5月7日霧澄醫字第1100505號函，其說明睡眠障礙有多
    重原因，也有主要原因，大部分慢性失眠症無法歸咎於單一
    原因，特殊性睡眠障礙需使用儀器，進行睡眠檢查加以確定
    （見本院卷第145頁），故醫師亦無法判定原告之睡眠障礙
    與本案有關，又被告之日常烹飪並未逾越一般家庭所必要，
    依其頻率及程度，對原告住居安寧之侵害尚未達情節重大成
    度，已如前述，自無從因此即認定原告健康法益受損害之發
    生與被告排放異味氣體間有相當因果關係，而據此請求被告
    負侵權行為損害賠償責任，原告上開主張自不可採，應予駁
    回。
五、綜上所述，原告依民法第195條侵權行為之法律關係，請求
    被告賠償精神慰撫金100,000元，為無理由，應予駁回。原
    告之訴既經駁回，其假執行之聲請即失所附麗，應併予駁回
    。
六、本件事證已臻明確，兩造其餘陳述及攻擊防禦方法核與判決
    結果不生影響，爰不逐一論述，附此敘明。
七、本件訴訟費用僅有裁判費1,000元（依減縮後之聲明核算）
    ，爰依民事訴訟法第78條、第436條之19第1項規定，確定訴
    訟費用額及負擔如主文第二項所示。至於原告減縮訴之聲明
    部分，依同法第83條第1項前段規定，訴訟費用亦應由原告
    負擔，惟此部分因已非本件審理範圍，故此部分訴訟費用不
    在本判決主文所諭知原告應負擔之範圍內，併此敘明。
中　　華　　民　　國　　110 　年　　11　　月　　12　　日
               民事第五庭  法  官  王奕勛
以上正本係照原本作成。
如不服本判決，應於送達後20日內，以判決違背法令為理由，向
本院提出上訴狀並表明上訴理由（上訴理由應表明一、原判決所
違背之法令及其具體內容；二、依訴訟資料可認為原判決有違背
法令之具體事實），如於本判決宣示後送達前提起上訴者，應於
判決送達後20日內補提上訴理由書（須附繕本）。 
中　　華　　民　　國　　110 　年　　11　　月　　15　　日
                           書記官  高偉庭